【裁判字號】    98,上易,381
【裁判日期】    980825
【裁判案由】    返還不當得利
【裁判全文】
臺灣高等法院民事判決                 98年度上易字第381號
上  訴  人    甲○○
兼訴訟代理人  乙○○
被 上訴 人    丙○○
上列當事人間請求返還不當得利事件，上訴人對於中華民國98年
1 月22日臺灣士林地方法院97年度訴字第1206號第一審判決提起
上訴，本院於98年8 月11日言詞辯論終結，判決如下：
    主      文
原判決關於駁回上訴人後開第二項之訴部分，及訴訟費用之裁判
廢棄。
被上訴人應給付上訴人新台幣壹萬肆仟玖佰壹拾肆元，及自民國
97年12月25日起，至清償日止，按週年利率百分之5 計算之利息
。
其餘上訴駁回。
第一、二審訴訟費用，由被上訴人負擔十分之一，餘由上訴人負
擔。
    事實及理由
壹、程序方面被上訴人未於言詞辯論期日到場，核無民事訴訟法
    第386 條各款所列情形，爰依上訴人聲請，由其一造辯論而
    為判決。
貳、實體方面
一、上訴人起訴主張：伊依原法院強制執行拍賣程序，以新台幣
    （下同）416 萬元標得訴外人黃裕敦所有坐落台北市○○區
    ○○段4 小段190 地號權利範圍所有權應有部分1/4 土地，
    及其上建號40149 門牌號碼台北市土林區大南號3 號3 樓建
    物（下稱系爭建物）之房地（下稱系爭不動產），經實際測
    量，系爭建物實際面積較原登記面積短少9.38平方公尺，而
    系爭不動產係黃裕敦以總價720 萬元向被上訴人購得，黃敦
    裕並已將其得請求被上訴人返還系爭建物坪數短少而「溢付
    」買賣價金829,680 元之債權讓與伊，爰依民法第179 條、
    第297 條規定，請求被上訴人給付829,680元之本息。
二、被上訴人未於言詞辯論期日到場，亦未提出書狀作何聲明或
    陳述。
三、原審對於上訴人之請求，判決：上訴人之訴駁回。上訴人不
    服，提起上訴，聲明：(一)原判決廢棄。(二)被上訴人應給付上
    訴人829,680 元，及自92年8 月8 日起至清償日止，按年息
    百分之5 計算之利息。
四、上訴人主張下列事實，被上訴人經合法通知未到庭爭執其真
    正，應堪信為真實：
  (一)上訴人依原法院強制執行拍賣程序，以416 萬元標得債務人
    黃裕敦所有之系爭不動產，並於民國（下同）94年5 月5 日
    辦理所有權登記在案；系爭建物原登記面積為81.40 平方公
    尺，惟向士林地政事務所申請比照臺北市政府建管處建物原
    始設計藍圖實際測量後，確認系爭建物實際面積僅有72.02
    平方公尺（含室內61.68 平方公尺、陽台10.34 平方公尺）
    ，較原登記面積短少9.38平方公尺，有上訴人提出系爭建物
    第一次總登記之平面圖、增建工程設計圖、建物測量成果圖
    等為證（見原法院卷第10-12 頁），並有士林地政事務所於
    97年10月16日以北市士地三字第09731539100 號函檢附被上
    訴人、黃裕敦聲請所有權移轉登記案件、建物逕為更正登記
    案件簽辦單、更正登記同意書、建築改良物登記簿、所有權
    異動索引等資料可證（見原法院卷第50-98 頁）。
  (二)黃裕敦係向被上訴人買受系爭不動產，關於所有權移轉契約
    書上所載系爭建物之面積為81.4平方公尺，有土地建物異動
    登記簿影本、建築改良物買賣所有權移轉契約書可憑（見原
    法院卷第72頁）
  (三)黃裕敦將其得請求被上訴人返還系爭建物坪數短少而「溢付
    」買賣價金829,680 元之債權讓與上訴人，上訴人並以起訴
    狀繕本之送達，向被上訴人為債權讓與之通知，則有債權讓
    與協議書影本、起訴狀、送達回證可憑（見原法院卷第14-
    18頁、7- 9頁、第30頁）
五、「按民第179條規定所謂無法律上之原因而受利益，就受損
    害人之給付情形而言，對給付原因之欠缺，目的之不能達到
    ，亦屬給付原因欠缺形態之一種，即給付原因初固有效存在
    ，然因其他障礙不能達到目的者是，出賣人就其出賣之房屋
    ，固應負瑕疪擔保責任，但買受人主張出賣人交付之房屋坪
    數短少，而有溢收價金之情形，如果屬實，被上訴人對於溢
    收之房屋價金，是否不能成立不當得利，尚有疑問，又上訴
    人之不當得利返還請求權與其瑕疪擔保請求權如有併存競合
    之情形，上訴人擇一請求似非法所不許」（最高法院69年台
    上第677 號、96年度台上字第2929號判決參照）；按經保存
    登記建物之面積，固記載於建物登記簿，以為地政之管理，
    然買方購買建物之目的，在於管理使用該建物，賣方亦僅能
    於可得支配範圍內始得為出賣之標的物，故買賣契約於簽約
    時為便於計算價金雖先以登記簿所載面積計價，然雙方買賣
    契約就標的物之範圍，真意應係以現狀可得使用面積為準，
    如實際測得面積較契約書所載面積少，則此短少之面積應非
    買賣契約範圍。出賣人因短少面積而超收之價金自屬無法律
    上之原因而收受，買受人依不當得利之規定請求出賣人返還
    所受利益，即無不合（最高法院86年度台上字第1430號判決
    參照）。查：
  (一)上訴人主張：被上訴人出售系爭建物予黃裕敦，係出售建物
    登記簿謄本所載之81.4平方公尺，惟實測面積僅72.02 平方
    公尺，短少9.38平方公尺等情，堪可採信，詳如前述，則上
    訴人主張被上訴人就系爭建物坪數短少而溢收之價金，屬無
    法律上之原因而收受，買受人黃裕敦得依不當得利之規定請
    求被上訴人返還該溢收之價金，於法即屬有據。
  (二)上訴人再主張：伊受讓黃裕敦對被上訴人上開不當得利之債
    權等語，堪可採信，亦詳如前述，則上訴人請求被上訴人返
    還上開溢收之價金，應屬適法。
  (三)上訴人又主張：被上訴人出售系爭不動產予黃裕敦之總價金
    係720 萬元，短少9.38平方公尺之價金為829,680 元（720
    ÷81.4×9.38＝829,680） 云云。經查：
    1.本院詢問上訴人以：「系爭建物每平方公尺單價為88,452
      元，如何證明」？答以：「黃裕敦與被上訴人間買賣的總
      價720 萬元，我是用原的面積81.40 平方公尺計算，除得
      單價88,452元」（見本院卷第25頁反面），並補充說明從
      黃裕敦與上訴人間的債權讓與協議書上記載「讓與債權計
      算方式及範圍：(1)計算方式：參考當時房屋每坪市價依當
      時系爭房地產購買總金額除以購買房屋總坪數，計算購買
      房屋每坪單價。讓與債權範圍：829,680 元及其利息部分
      （即原房地產購買總價格720 萬元÷房屋原坪數81.4平方
      公尺＝房屋每平方公尺單價88,452元，88,452元×9.38平
      方公尺=829,680元，以此法估算讓與人可向前手丙○○…
      請求給付賠償金額829,680 元及其利息全部）」可以證明
      黃裕敦與被上訴人間約定每平方公尺的單價為88,452元等
      語（見本院卷第32頁反面），並據提出與所述相符之債權
      讓與協議書可憑。
    2.惟：
      (1)系爭債權讓與協議書係上訴人與黃裕敦所簽訂，其上並
        無任何被上訴人簽認之註記，有該協議書可證（見原審
        卷第14-16 頁），則該債權讓與協議書上所為單價之記
        載，對被上訴人自不生任何拘束力。
      (2)原法院曾命上訴人提出被上訴人與黃裕敦間之買賣契約
        以為證明，上訴人陳報「黃裕敦之母曾祝華表示：由於
        簽約時間太久又搬家，被上訴人與黃裕敦間之買賣契約
        已經找不到了」等語（見原審卷第32頁）。
      (3)上訴人雖陳明「曾祝華表示：她記得買賣房屋總價是72
        0 萬元，全部由前手丙○○轉中國國際商業銀行股份有
        限公司的銀行貸款債務720 萬元給黃裕敦承接銀行貸款
        」云云，惟，曾祝華上開法庭外之陳述，尚不足採為證
        據。
      (4)上訴人雖又於本院98年6 月10準備程序時，請求本院查
        詢黃裕敦向銀行申請貸款時所附之買賣契約以為證明，
        但已於同年月17日具狀陳報「經討論後，認無聲請調查
        證據之需求」（見本院卷第31頁），併予敘明。
      (5)此外，上訴人復未提出其他證據證明被上訴人與黃裕敦
        間關於本件買賣之總價額係720 萬元，則其主張系爭建
        物每平方公尺之價額為88,452元，即無足取。
    3.本院審酌卷附被上訴人與黃裕敦於86年6 月4 日請求台灣
      士林地方法院公證處公證之系爭建物買賣所有權移轉契約
      書所載，買賣價款為129,400 元（見原審卷第69-73 頁）
      ，則本件上訴人得請求之金額應為房地產購買總價格129,
      400 元÷房屋原坪數81.4平方公尺＝房屋每平方公尺單價
      1,59 0元（元以下四捨五入，下同），1,590 元×9.38平
      方公尺=14,914 元
六、綜上所述，上訴人本於不當得利及債權讓與之法律關係，請
    求上訴人給付14,914元，應予准許；按受領人於受領時，知
    無法律上之原因或其後知之者，應將受領時所得之利益，或
    知無法律上之原因時所現存之利益，附加利息，一併償還，
    民法第182 條第2 項訂有明文。查，系爭建物於58年2 月2
    日總登記時起，即登記為81.4平方公尺，上訴人買受後，經
    實際測量，始更正面積為72.02 ，有建物登記簿謄本可憑（
    見本院卷第83頁、第92頁）；上訴人亦不否認被上訴人「看
    起來不知道有坪數短少的問題」等語（見原審卷第45頁），
    足認被上訴人應係自本件起訴狀繕本送達時，始知悉系爭建
    物實際面積較原登記面積短少9.38平方公尺之事實，是上訴
    人請求自本件起訴狀繕本送達翌日即97年12月25日（見原審
    卷第142 、143 頁）起至清償日止，按週年利率百分之五計
    算之利息，為有理由，應予准許。逾此所為請求，為無理由
    ，應予駁回，原審就上開應准許部分，為上訴人敗訴之判決
    ，尚有未洽，上訴意旨求予廢棄改判，為有理由，爰由本院
    予以廢棄改判如主文第二項所示。至於上訴人之請求不應准
    許部分，原判決為上訴人敗訴之判決，經核於法並無不合，
    上訴意旨求予廢棄改判，為無理由，應駁回其上訴。
七、本件事證已臻明確，兩造其餘之攻擊防禦方法及提出之證據
    ，均經本院審酌後，認對判決結果不生影響，爰無庸一一論
    述，併此敘明。
八、據上論結，本件上訴為一部有理由，一部無理由，依民事訴
    訟法第463 條、第385 第1 項前段、第450 條、第449 條第
    1 項、第79條，判決如主文。
中    華    民    國    98    年    8     月    25    日
                    民事第十五庭
                        審判長法  官  林恩山
                              法  官  郭松濤
                              法  官  陳雅玲
正本係照原本作成。
不得上訴。
中    華    民    國    98    年    8     月    25    日
                              書記官  葉國乾


司法院資訊處製作；財團法人民間司法改革基金會備份。
